【裁判字號】    97,消債抗,134
【裁判日期】    980716
【裁判案由】    更生事件之抗告
【裁判全文】
臺灣臺南地方法院民事裁定          97年度消債抗字第134號
抗  告  人
即  債務人  甲○○
代  理  人  王燕玲律師
上列抗告人因消費者債務清理條例事件聲請更生，對民國97年11
月6日本院97年度消債更字第1050號裁定提起抗告，本院裁定如
下：
    主  文
抗告駁回。
抗告程序費用新臺幣壹仟元由抗告人負擔。
    理  由
一、本件抗告意旨略以：
(一)、原裁定認債務清償方案係經當事人行使程序選擇權所為之債
    務清理契約，債務人自應受該還款協議所拘束。然債務人與
    最大債權銀行協商前，卡債款利率將近20%，以債務人當時
    所積欠之卡債款約新臺幣（下同）320餘萬元計算，1年將近
    64萬餘元之利息，1個月利息將近5萬3千元，還有違約金，
    實非債務人所能負擔，而民國（下同）95年與債權銀行協商
    時因為可以免再繼續計算利息及違約金，雖銀行只願同意將
    卡債款分80期攤還，每期償還協商款高達40220元，但為避
    免利息及違約金不斷累積，且協商前催討電話不斷，當時債
    務人在銀行工作，若不進行協商，對於工作將受嚴重影響，
    債務人擔憂工作機會不保，縱使債權銀行之協商條件履行有
    困難，債務人仍不得不同意簽署債權銀行所提出之協商條件
    。協商成立後只得轉向親友借支，夫妻二人每月合計約6萬
    元的薪水，除了要扶養2名年幼子女（一家4口用我國97年度
    最低生活費標準每人9829元計算，需39316元），還要戮力
    還款，自95年6月起至97年2月止，已共計繳納長達21個月，
    還款金額為844620元，由此可知債務人並非毫無還款誠意。
    然協商款高達40220元，債務人每月薪資僅25000元，遠遠超
    過債務人能力所及，且憑夫妻二人之力，確已無法繳納協商
    款，故債務人確實有不可歸責於己之重大事由，致履行顯有
    重大困難。
(二)、原裁定認債務人毀諾之時點在於97年2月，當時債務人收入
    未減少且支出未增加，配偶朱麗夙96年綜合所得金額比95年
    度之所得較為增加，故在家庭生活費部分其配偶朱麗夙應可
    支援及負擔。但縱認債務人配偶朱麗夙96年收入431229元，
    比95年之所得419222元較為增加，但實際上僅增加12007元
    ，平均l個月略增加1000元，且所增加之收入，亦均用於繳
    納協商款及支出家庭生活費用，毫無剩餘，此觀96年度債務
    人仍繼續繳納協商款可證。況債務人95年4月底第2個子女出
    生，所需的生活支出亦增加，縱由債務人之配偶朱麗夙支付
    所有生活費用，惟債務人之收入25000元，亦實不足以支付
    每月之協商款40220元，故債務人生活必備支出顯著與日俱
    增（子女養育支出），非如原審裁定，本人生活上等客觀事
    實無任何變動。
(三)、綜上所述，抗告人並非惡意不為履行原協商方案，為此，請
    求廢棄原裁定，准許抗告人開始更生程序等語。
二、按「聲請更生或清算不合程式或不備其他要件者，法院應以
    裁定駁回之，但其情形可以補正者，法院應定期間先命補正
    。」，消費者債務清理條例第8條定有明文；次按「債務人
    與金融機構協商成立者，不得聲請更生或清算，但因不可歸
    責於己之事由，致履行顯有重大困難者，不在此限；本條例
    施行前，債務人依金融主管機關協調成立之中華民國銀行公
    會會員辦理消費金融案件無擔保債務協商機制與金融機構成
    立之協商，準用前項之規定。」，消費者債務清理條例第15
    1條第5項、第6項亦分別有明文規定。衡諸前開規定之立法
    意旨，可見債務人無論在本條例施行前後，與金融機構之債
    權人成立協商後，即應本於債權契約之誠信原則勉力履行，
    除非有前述不可歸責於己之事由，且其履行顯然有重大困難
    ，不得率爾依本條例更生程序清理其債務。
三、抗告人家庭財產收支狀況：
┌──────┬────┬────────────────────────┐
│            │項  目  │金 額/價 值                                     │
├──────┼────┼────────────────────────┤
│(一)、每月收入│薪    資│97年度每月應領薪資：                            │
│            │        │(1)抗告人自陳：25000元                           │
│            │        │(2)配  偶：35732元                               │
├──────┼────┼────────────────────────┤
│(二)、每月支出│生 活 費│本院審酌我國98年度最低生活費標準為每人9829元：  │
│            │        │(1)抗告人：9829元                                │
│            │        │(2)配  偶：9829元                                │
│            ├────┼────────────────────────┤
│            │扶 養 費│參酌98年度每人免稅額82000元計算每人每月基本生活 │
│            │        │所需約6900元：                                  │
│            │        │李冠緯（8歲）：6900元                           │
│            │        │李芃妤（3歲）：6900元                           │
├──────┼────┴────────────────────────┤
│(三)、每月盈餘│27274元                                                   │
├──────┼─────────────────────────────┤
│(四)、協商金額│95年5月26日成立協商，每月應還款合計40220元，80期，0利率； │
│            │98年6月最大債權銀行陳報得提供個別協商一致性方案，預估每月 │
│            │應還款合計14300元，180期，0利率                           │
└──────┴─────────────────────────────┘
四、經查：
(一)、抗告人甲○○前於消費者債務清理條例施行前，依金融主管
    機關協調成立之中華民國銀行公會會員辦理消費金融案件無
    擔保債務協商機制與金融機構於95年5月26日成立協商，當
    時抗告人之無擔保債務總額為0000000元，雙方約定抗告人
    每月應償還款項合計為40220元，抗告人自95年6月10日起開
    始依約繳款，繳款21期至97年2月止，其後即未再履行，已
    據抗告人提出之協議書及無擔保債務還款計劃附於原審卷可
    稽（原審卷7至12頁），且有各該債權銀行民事陳報狀為證
    ，堪信為真實。
(二)、抗告人雖謂：前因月付金大於月收入，後又因95年4月底第
    二胎出生，協商成立至違反協商協議期間為（95年6月至97
    年2月），生活必備支出、子女養育支出顯著與日俱增，非
    如原審裁定，本人生活上等客觀事實無任何變動，足認抗告
    人繼續履行前開還款協議，顯更有重大困難，且事由顯非歸
    責於抗告人，且基於還款誠意，聲請人至協商至今，已還款
    80餘萬，準此，抗告人確因不可歸責於己之事由致履行顯有
    重大困難云云，惟查：
１、消費者債務清理條例第151條第5項規定所謂因不可歸責於己
    之事由，致履行顯有重大困難之情形，應係指債務人與最大
    債權金融機構協商「成立後」，債務人之經濟狀況、生活等
    客觀事實有顯著變動者而言，亦即債務清償方案成立後，固
    由債務人按其條件履行，惟須於其後發生情事變更，在清償
    期間因不可歸責於己之事由，而有收入或收益不如預期或支
    出增加之情形，致該還款方案履行困難甚或履行不能，始能
    聲請更生或清算。此項規定旨在避免債務人任意毀棄已成立
    之協商，濫用更生或清算之裁判上債務清理程序，況該債務
    清償方案係經當事人行使程序選擇權所為之債務清理契約，
    債務人自應受該還款協議所拘束。
２、抗告人與其配偶共育有2名子女（8歲、3歲），抗告人自陳
    薪資所得為25000元（原審卷2、5、64頁），而抗告人之配
    偶則於可喜露股份有限公司任職，97年度股利及薪資等所得
    為428788元，名下有土地、房屋各乙筆，汽車乙輛，投資乙
    筆（財產總額為0000000元）；此有勞保局電子閘門查詢作
    業被保險人投保資料查詢、稅務電子閘門財產所得調件明細
    表及抗告人薪資明細表在原審卷足憑，可認抗告人與其配偶
    每月薪資所得合計約為60732元。
３、本院審酌我國98年度最低生活費標準為每人9829元，有歷年
    最低生活費一覽表在卷足佐，惟上開生活費標準係按照政府
    公布最近一年平均每人消費支出（包含食品費、衣著鞋襪費
    、房租水電費、家居管理費、醫療保健費、交通通訊費、娛
    樂教育費及雜項支出）百分之60訂定，而成人部分之基本生
    活費用依此標準計算，雖屬適當，然子女部分既係依附於父
    母提供之住所共同生活，且其日常生活較為單純，是其基本
    生活費用當與成人之基本生活費用不同（如房租費、家居管
    理費、通訊費等費用項目即非年幼子女基本生活所需費用項
    目），因之年幼子女基本生活費用應參酌98年度每人免稅額
    82000元計算每人每月基本生活所需約6900元為適當。是依
    此計算，抗告人及其配偶、子女每人每月基本生活費用合計
    約33458元（計算式：9829×2＋6900×2=33458），則抗告
    人家庭每月薪資所得扣除每月家庭生活費用後之餘額為2727
    4元，顯不足履行抗告人依債務協商約定每月應償還之款項
    40220元，然抗告人於95年5月間與無擔保借款債權銀行協商
    成立時，勢必已考量其本身收入、支出狀況以決定還款之金
    額是否其所能負擔，始同意協商攤還金額而成立協議，且抗
    告人已依約履行21期，顯見抗告人尚非不能履行抗告人依債
    務協商約定每月應償還之款項40220元。
４、再者，債務清償方案既係經當事人於本條例施行前行使程序
    選擇權所合意成立之債權契約，債務人自應受該成立之契約
    所拘束，如認該協商成立之清償方案其後有不適當履行之情
    形，仍應誠實面對債務，再循本條例所定之協商機制，誠意
    向債權人協商謀求更合理之清償方案，而非輕率毀諾，逕為
    聲請更生清理程序。查本件債務人即抗告人於本條例施行前
    與債權人等銀行成立協商（80期，年利率0%，每月償還合計
    40220元），而抗告人扣除每月必要支出後之餘額為27274元
    ，雖顯不足償還95年5月間與債權銀行成立協商約定每月應
    償還之款項40220元，然此履行不便之情形，認清償方案應
    予適當調整，非不可經由本條例所規定之協商程序，再與債
    權人重新協商，訂定適當可行之清償方案，且依97年5月中
    華民國銀行公會決議，金融機構就曾經參加95年度債務協商
    毀諾客戶提供「個別協商一致性方案」，最優惠清償方案可
    達180期，年利率0%，及對有繳款困難之債務協商持續履約
    客戶提供「變更債務協商協定書方案」，是抗告人若與債權
    人重新協商，展延還款期限，降低月付金額，則抗告人扣除
    每月必要支出後之餘額，勢必能負擔「個別協商一致性方案
    」之還款金額。且最大債權銀行中國信託商業銀行股份有限
    公司已於98年6月陳報得提供個別協商一致性方案，預估每
    月應還款合計14300元，180期，0利率。以抗告人每月25000
    元之所得及其配偶每月所得35732元，用以支付上開個別協
    商一致性方案，每月應還款合計14300元，並無困難之處。
５、又負扶養義務者有數人而其親等同一時，應各依其經濟能力
    ，分擔義務，此觀民法第1115條第3項規定即明。而抗告人
    之配偶李麗夙97年綜合所得有35732元，比抗告人之所得較
    為多，是若抗告人因需償還其無擔保債務，致其經濟能力較
    差，亦非不得由經濟能力較佳之配偶負擔較多之子女扶養義
    務，顯見抗告人並無不可歸責於己之事由致還款方案履行困
    難或履行不能。
６、又抗告人配偶之房貸於名義上雖屬債務，實乃藉由分期付款
    方式逐漸累積資產，與金錢儲蓄雷同。惟抗告人於經濟困窘
    時，其配偶收入多於抗告人，抗告人又需負擔子女扶養費用
    ，而抗告人配偶之所得復得用以累積自己資產，與誠信原則
    有違，是抗告人及其配偶自得選擇適當處分其資產以減輕抗
    告人負擔，依誠實及信用之原則勉力履行償還債務，方符合
    本條例兼顧保障債權人公平受償及重建復甦債務人經濟生活
    之立法目的，是以，抗告人率予毀諾，逕為聲請本件更生，
    自有不當。
五、綜上所述，本件抗告人既無不可歸責於己之事由，致履行顯
    有重大困難之情形，已與首揭消費者債務清理條例所定得聲
    請更生程序以清理債務之要件不符，其聲請更生即屬要件不
    備，且無從補正。從而，原裁定駁回其更生之聲請，理由雖
    與本院稍有不同，然其結論並無不合。抗告意旨仍指摘原裁
    定不當，求予廢棄另為裁定，為無理由，應予駁回。
六、據上論結，本件抗告為無理由，依消費者債務清理條例第15
    條，民事訴訟法第495條之1第1項、第449條第1項、第95條
    、第78條，裁定如主文。
中    華    民    國    98    年    7    月   16    日
                  民事第一庭  審判長法  官  楊清安
                                    法  官  王獻楠
                                    法  官  曾鴻銘
以上正本證明與原本無異。
本件不得抗告。
中    華    民    國    98    年    7    月   16    日
                                    書記官  盧昱蓁


司法院資訊處製作；財團法人民間司法改革基金會備份。
